【裁判字號】    96,上,933
【裁判日期】    970123
【裁判案由】    返還不當得利
【裁判全文】
臺灣高等法院民事判決                   96年度上字第933號
上  訴  人  桃園縣大溪鎮僑愛國民小學
法定代理人  甲○○
訴訟代理人  謝清傑律師
被  上訴人  乙○○
訴訟代理人  許朝財律師
複  代理人  張育祺律師
上列當事人間請求返還不當得利事件，上訴人對於中華民國96年
9 月13日臺灣桃園地方法院96年度訴字第83號第一審判決提起上
訴，本院於97年1月9日言詞辯論終結，判決如下：
    主      文
原判決主文第一、二項命上訴人為給付部分，及該部分假執行之
宣告，暨訴訟費用之裁判均廢棄。
前項廢棄部分，被上訴人在第一審之訴及假執行之聲請均駁回。
第一、二審訴訟費用由被上訴人負擔。
    事實及理由
一、被上訴人起訴主張：座落桃園縣大溪鎮○○段1之36 地號土
    地（下稱系爭土地）為被上訴人及其他共有人所有，遭上訴
    人無權占用，致被上訴人及其他共有人受有損害。查上訴人
    無權占用系爭土地之面積為18,792平方公尺，以民國（下同
    ）93年1月之申報地價新台幣（下同）3,043.2元乘以上訴人
    占用之18,792 平方公尺，再乘以年息10%，復乘以被上訴人
    之應有部分9分之4後，除以12個月，上訴人應按月給付被上
    訴人211,807 元。自94年8月5日起至96年1月4日止相當於租
    金之不當得利為3,600,719元。爰依民法第179條規定，求為
    判決：(一)上訴人應給付被上訴人3,600,719元，及自96年1月
    5 日起至清償日止，按年息5%計算之利息。(二)上訴人應自96
    年1月5日起至返還系爭土地止，按月給付被上訴人211, 807
    元。(三)願供擔保，請准宣告假執行。
二、上訴人則以：
  (一)上訴人建校之初，建校委員會開會討論購買校地之具體位置
    ，認系爭土地為校地之理想地點之訊息為被上訴人之前手曾
    廣仙所知悉，曾廣仙利用金門防衛司令部駐台辦事處名義，
    先行向土地所有權人購買，上訴人建校委員會主辦人邵清利
    乃與金門防衛司令部駐台辦事處協議由校方洽購松樹腳營房
    對面之大溪鎮埔頂13之13、15之3地號（嗣分割為15之3、15
    之5、15之6地號）土地交換取得系爭土地，當時金門防衛司
    令部駐台辦事處派由李仰堯代表辦理。邵清利於原法院92年
    度重訴字第66號案件中已證述上訴人確係基於與曾廣仙之互
    易契約而合法、有權占有系爭土地。被上訴人取得系爭土地
    ，知悉上開互易契約，應受互易契約之拘束。且衡諸常情，
    購買土地之前，一定會到現場查看土地之現狀、使用情形，
    而系爭土地大部分為上訴人使用中，被上訴人不可能不知情
    ，而對於上訴人使用之原因，被上訴人理應作進一步之查詢
    ，故被上訴人對上開互易契約，顯非善意。
  (二)又系爭土地乃供附近學區不特定學生上課使用所必要，上訴
    人使用之初，被上訴人或系爭土地之其他共有人，並無阻止
    反對之情事。上訴人占有使用系爭土地之時間經長久時日，
    且經歷之年代久遠而未曾中斷，依司法院大法官會議第400
    號解釋意旨，上訴人對系爭土地已因時效完成而有公用地役
    關係存在，足證系爭土地已成為行政主體為達行政目的之私
    有公物。公用地役關係之對象，係不特定之公眾，且不以有
    供役地與需役地之存在為必要，其本質仍係一公法關係，與
    私法上之地役權之性質不同。上訴人依公用地役關係占有使
    用系爭土地，顯有合法權源。
  (三)縱認被上訴人有權請求，惟上訴人係因曾廣仙等人故意先行
    買入學校土地，以致上訴人未取得校地所有權登記，被上訴
    人明知系爭土地係做為校地使用而仍然買入，顯係意圖自上
    訴人處獲得不當利益。查上訴人係大溪鎮國民中小學中最大
    之一所，學生高達1,700 人，上訴人受限於未取得所有權登
    記，無法申請建築執照、翻新校舍，對於學生之受教權已為
    莫大損害。而今被上訴人又藉詞向上訴人請求給付金錢，對
    上訴人拮据之教育經費而言，無異雪上加霜，故依民法第14
    8條規定及最高法院71年度台上字第737號判例意旨，被上訴
    人之請求實屬權利濫用，有違誠信原則。退萬步言，縱認被
    上訴人有權請求，被上訴人請求之額度顯為過高等語，資為
    抗辯。
三、原審判決上訴人應給付被上訴人1,440,291元，及自96年1月
    24日起至清償日止，按年息5%計算之利息。上訴人應自96年
    1月5日起至返還系爭土地止，按月給付被上訴人84,723元。
    駁回被上訴人其餘之訴。被上訴人就其不利部分，未據聲明
    不服。上訴人提起上訴，上訴聲明為：(一)原判決不利於上訴
    人部分廢棄。(二)第一項廢棄部分，被上訴人之訴及假執行之
    聲請均駁回。(三)如受不利判決，請准預供擔保，免為假執行
    。被上訴人答辯聲明：上訴駁回。
四、本件不爭執事項：
  (一)坐落桃園縣大溪鎮○○段1之36 地號土地（系爭土地）為被
    上訴人與他人共有，被上訴人於94年8月4日以買賣為原因登
    記取得權利範圍應有部分9分之4所有權。
  (二)系爭土地如原審判決土地複丈成果圖所示面積18,792平方公
    尺，自46年間上訴人建校後迄今，均為上訴人占用作為學校
    使用，迄未辦理徵收或給付補償費。
五、按公用地役關係乃私有土地而具有公共用物性質之法律關係
    ，與民法上地役權之概念有間，故既成道路須具備為不特定
    之公眾通行所必要，而於公眾通行之初，土地所有權人並無
    阻止之情事，且經歷之年代久遠而未曾中斷之要件始能成立
    公用地役關係（最高法院89年台上字第1020號裁判要旨參照
    ）。次按公用地役關係並非私法上之權利，乃私有土地而具
    有公共用物性質之法律關係，與民法上地役權之概念有間，
    並不以登記為成立要件，倘私有土地具有公用地役關係存在
    時，土地所有權人行使權利，即應受限制，不得違反供公眾
    使用之目的，排除他人之使用。既成道路之使用既係公法上
    之公用地役關係，其補償關係自屬公法上之權利義務，此公
    用地役關係存續時，於此公用目的範圍內，要無私法上不當
    得利之問題。有最高法院88年台上字第698號、88年台上字
    第3479號判決意旨可供參照。經查：
  (一)系爭土地全部為上訴人占用作為學校使用，占用情形如桃園
    縣大溪地政事務所土地測量之複丈成果圖所示面積18,792平
    方公尺，有勘驗測量筆錄、土地複丈成果圖在卷可稽（原審
    卷第84至88頁），亦為兩造所不爭執（本院卷第45頁），可
    認是實。
  (二)上訴人於46年8 月由大溪鎮公所籌設分校，定為八德國校僑
    愛分校，46年9 月初成立建校委員會、以邵清利為總幹事，
    並招收學生上課，46年9 月底奉縣府令更名為員樹林國校僑
    愛分校，建校委員會在大溪鎮民眾服務分社，召開商購建校
    用地會議，共推鎮長簡欣哲、代表會主席陳義樹、曾校長秋
    慶、王校長萬府、魏村長汝霖，進行選擇校址事宜，46年10
    月，現校地為曾廣仙女士所有，因認為理想建校地址，由委
    員會代表至板橋與林氏兄弟洽購松樹腳營房對面之土地，與
    曾女士交換。48年8 月奉准獨立，定名為僑愛國民學校，有
    上訴人創立25年校慶暨興建中正堂落成特刊內載沿革在卷可
    稽（原審卷第42至47頁）。上訴人辯稱建校委員會向訴外人
    林平洲、林平塏購買大溪鎮埔頂火田地十三番之十三土地、
    十五番之三土地，建校委員會另與李仰堯共同向訴外人大同
    商事股份有限公司、楊秋發購買大溪鎮埔頂十三番、十五之
    一番內土地，用以交換現在學校使用之系爭土地，據其提出
    邵清利與李仰堯簽立互易土地之同意書、李仰堯出具書面、
    47 年間購買前開土地合約書5件、土地登記謄本為證（原審
    卷第67至69頁、第34至41頁、第48至66頁），並有原法院92
    年度重訴字第66號曾廣仙向上訴人及桃園縣政府請求不當得
    利案件中，證人邵清利出具證明書證述換地事實在卷可查（
    原審卷第78至79頁）。由上可知，上訴人約自47年間即占有
    使用系爭土地，供作公立學校用地，為可認定之事實。
  (三)上訴人為公立小學，其存在係提供其學區內因時及設籍流動
    之不特定學生接受國民教育所必要，尚不能以其校區設有圍
    牆及大門管制而謂僅供特定人使用。
  (四)被上訴人係於94年8月4日因買賣取得系爭土地應有部分9分
    之4之所有權，有土地登記謄本在卷可稽（原審卷第122至13
    1頁）。被上訴人未立證證明上訴人於占有使用系爭土地之
    初，系爭土地所有權人有阻止反對之情事，而上訴人約自47
    年間占有使用系爭土地供其學區內不特定學生上課使用長達
    數十年，時間長久迄今未曾中斷，揆諸首揭說明，上訴人對
    系爭土地已有公用地役關係存在。
  (五)綜上，上訴人對系爭土地有公用地役關係存在，則其占用使
    用系爭土地即難謂無合法權源。
六、上訴人對系爭土地有公用地役關係存在，其占有使用系爭土
    地不構成民法上不當得利，是被上訴人依據民法第179 條規
    定，請求上訴人自94年8月5日起至96年1月4日止相當於租金
    之不當得利，並自96年1月5日起至返還系爭土地止，按月給
    付不當得利，為無理由，不應准許。
七、綜上所述，被上訴人本於不當得利法律關係，請求上訴人給
    付不當得利，為無理由，不應准許。原審判命上訴人給付1,
    440,291 元本息，及自96年1月5日起至返還系爭土地日止，
    按月給付84,723元，於法不合。上訴意旨指摘原判決不當，
    求予廢棄改判，為有理由，爰由本院廢棄改判如主文第二項
    所示。
八、本件事證已臻明確，兩造其餘攻擊防禦方法及未經援用之舉
    證，經審酌核與本件判決結果不生影響，不再一一論述，附
    此敘明。
九、據上論結，本件上訴為有理由，依民事訴訟法第450 條、第
    78 條，判決如主文。
中    華    民    國    97    年    1     月    23    日
                    民事第二庭
                        審判長法  官  吳謙仁
                              法  官  蘇瑞華
                              法  官  李瓊蔭
正本係照原本作成。
如不服本判決，應於收受送達後20日內向本院提出上訴書狀，其
未表明上訴理由者，應於提出上訴後20日內向本院補提理由書狀
（均須按他造當事人之人數附繕本）上訴時應提出委任律師或具
有律師資格之人之委任狀；委任有律師資格者，另應附具律師資
格證書及釋明委任人與受任人有民事訴訟法第466條之1第1項但
書或第2項（詳附註）所定關係之釋明文書影本。
中    華    民    國    97    年    1     月    23    日
                              書記官  王才生
附註：
民事訴訟法第466條之1（第1項、第2項）：
對於第二審判決上訴，上訴人應委任律師為訴訟代理人。但上訴
人或其他法定代理人具有律師資格者，不在此限。
上訴人之配偶、三親等內之血親、二親等內之姻親，或上訴人為
法人、中央或地方機關時，其所屬專任人員具有律師資格並經法
院認為適當者，亦得為第三審訴訟代理人。


司法院資訊處製作；財團法人民間司法改革基金會備份。
